ACORDAO-COMPLETO-2432273

ACÓRDÃO 2701/2020 ATA 38/2020 - PLENÁRIO

VISTOS, relatados e discutidos estes autos de Embargos de Declaração em Recurso de Reconsideração em Tomada de Contas Especial, interpostos pelo Sr. João Paulo Boia contra o Acórdão 1962/2020-TCU-Plenário, que conheceu do Recurso de Reconsideração interposto, para no mérito negar-lhe provimento, 
ACORDAM os Ministros do Tribunal de Contas da União, reunidos em Sessão Plenária, diante das razões expostas pelo Relator, em:
9.1. conhecer dos Embargos de Declaração, com fundamento nos artigos 32, inciso II, e 34 da Lei 8.443/1992, opostos pelo Sr. João Paulo Boia (CPF: XXX.634.467-XX) , para, no mérito, dar-lhes provimento, conferindo-lhes, em caráter excepcional, efeitos infringentes, no sentido de julgar regulares com ressalvas as contas do ora recorrente, nos termos do art. 18 da Lei 8.443/1992, na condição de Subdiretor de Estudos e Projetos da Diretoria de Engenharia da Aeronáutica, tornando insubsistentes os itens 9.3, 9.3.1 e 9.4 do Acórdão 1592/2018-TCU-Plenário, no que diz respeito ao Sr. João Paulo Boia, dando-lhe quitação;
9.2. dar ciência deste Acórdão ao embargante e aos demais interessados, informando que o teor integral poderá ser obtido no endereço eletrônico www.tcu.gov.br/acordaos;
9.3. devolver os autos a Serur para que proceda a análise de admissibilidade e de mérito do novo recurso interposto pelo Sr. Amilton de Albuquerque Santos (peça 432) .

Embargos de declaração contra acórdão que negou provimento ao recurso de reconsideração anteriormente interposto pelo embargante, em face de decisão que julgou irregulares as contas dos responsáveis, com imputação de débitos solidários e aplicação de multas, diante de irregularidades em contratos celebrados entre unidades do Comando da Aeronáutica, localizadas nos estados do Rio de Janeiro e de Pernambuco, e a empresa Prescon Projetos Estruturais e Construções Ltda.

Base Aérea de Santa Cruz; Centro de Controle Interno da Aeronáutica; Grupamento de Apoio do Rio de Janeiro.

3. Interessados/Responsáveis/Recorrentes:
3.1. Interessado: Daniella Dias de Almeida Sueira Toledo Piza (CPF: XXX.270.267-XX)
3.2. Responsáveis: Amilton de Albuquerque Santos (CPF: XXX.092.637-XX); Andre Luiz Teixeira Lima (CPF: XXX.788.894-XX); Antonio Gomes Leite Filho (CPF: XXX.037.168-XX); Carlos Henrique Santoro (CPF: XXX.058.808-XX); Daniele Lima da Rocha (CPF: XXX.222.977-XX); Herman Rubens Walenkamp (CPF: XXX.746.007-XX); João Paulo Boia (CPF: XXX.634.467-XX); Jurema Santos Rozsanyi Nunes (CPF: XXX.317.767-XX); Lidia Maria Ferraz do Amaral (CPF: XXX.790.378-XX); Luiz Carlos Lima (XXX.397.946-XX); Marcos de Leu Araujo (CPF: XXX.614.587-XX); Marina Maia dos Santos Bastos (CPF: XXX.754.167-XX); Prescon Projetos Estruturais e Construções Ltda. (CNPJ: 30.257.513/0001-43)
3.3. Recorrente: João Paulo Boia (CPF: XXX.634.467-XX).

13.1. Ministros presentes: Ana Arraes (na Presidência), Walton Alencar Rodrigues, Augusto Nardes, Aroldo Cedraz, Raimundo Carreiro (Relator) e Bruno Dantas.
13.2. Ministros-Substitutos convocados: Marcos Bemquerer Costa e André Luís de Carvalho.
13.3. Ministro-Substituto presente: Augusto Sherman Cavalcanti.

ACORDAO-COMPLETO-2536514

Acórdão 1914/2022 - Plenário

RAIMUNDO CARREIRO

Ministro Raimundo Carreiro.

Em exame Embargos de declaração opostos pelo Sr. João Paulo Boia contra o Acórdão 1962/2020-TCU-Plenário (peça 408) .
2.	Em relação aos requisitos específicos para os embargos de declaração, a Unidade Técnica expressou-se da maneira que se segue (peça 428) , verbis:
"Em conformidade com o art. 287, caput, do Regimento Interno/TCU, os embargos de declaração devem ser utilizados quando houver obscuridade, omissão ou contradição em acórdão do Tribunal, devendo o recorrente apontar o vício que pretende impugnar.
No caso em exame, no entanto, o embargante não alega em seu expediente quaisquer dos vícios mencionados acima. Sustenta que seus argumentos devem ser acolhidos para que não seja responsabilizado e pede a reforma da decisão condenatória, o Acórdão 1592/2018-TCU-Plenário (peça 308) , de modo que suas contas sejam consideradas regulares, com a respectiva quitação, e a multa aplicada seja afastada.
Além do mais, alega a ocorrência de nulidades e da prescrição da pretensão punitiva.
Pelo exposto, a peça interposta não atende ao requisito específico de admissibilidade para a modalidade recursal pretendida.
Destaca-se que os vícios aduzidos (nulidades) constituem o mérito do processo e, sendo assim, os embargos declaratórios não são a via adequado para suscitar tal discussão, bem como que a prescrição da pretensão punitiva foi objeto de apreciação em sede de recurso de reconsideração."
3.	Assim, concluiu por (peça 428) : "não conhecer dos embargos de declaração opostos por Joao Paulo Boia, uma vez que não apontam omissão, obscuridade ou contradição no acórdão embargado, nos termos do artigo 34 da Lei 8.443, de 1992, e do artigo 287 do RI/TCU; encaminhar os autos ao Gabinete do Exmo. Ministro-Relator Raimundo Carreiro; à unidade técnica de origem, dar ciência ao recorrente e aos órgãos/entidades interessados do teor da decisão que vier a ser adotada, encaminhando-lhes cópia."
4.	O Secretário da Serur, ao manifestar-se no feito, posicionou-se nos seguintes termos (peça 429) , litteris:
 
"Trata-se de embargos de declaração (peça 421) opostos por João Paulo Boia contra o Acórdão 1962/2020-TCU-Plenário (peça 408, rel. min. Raimundo Carreiro) , que negou provimento ao recurso de reconsideração anteriormente interposto pelo embargante.
2. Em complemento ao exame antecedente, observo que os embargos (item 3.1.2) também suscitam a nulidade da decisão embargada, por suposta violação à garantia constitucional da ampla defesa.
3. Como a pauta de julgamento foi publicada em 27/7/2020 e o julgamento ocorreu em 29/7/2020, o embargante sustenta que teria tido 24 horas para formalizar pedido de sustentação oral, o que seria inviável, pela exiguidade do prazo. 
4. A arguição não procede. Primeiro, foram observadas as normas pertinentes, previstas no art. 141 do Regimento Interno do Tribunal. Além disso, é preciso considerar que o pedido de sustentação oral pode ser formulado ao longo de todo o trâmite do processo, e não só às vésperas de seu julgamento. Não raro, aliás, o pedido já é veiculado no próprio recurso.
5. No caso concreto, o recurso de reconsideração foi interposto em 28/11/2018 (peça 373) e o julgamento só veio a ocorrer em 29/7/2020. Ao longo de todo esse período, não havia qualquer impedimento para solicitar-se a sustentação oral.
6. Quanto às demais questões, acompanho a conclusão do exame antecedente, de que visam rediscutir o mérito do julgamento, o que é inviável pela via dos embargos declaratórios. De fato, não são indicados pontos da deliberação que apresentariam falhas passíveis de correção por meio desse instrumento de impugnação de decisões.
7. Assim, e considerando que nulidades processuais podem ser arguidas em embargos de declaração, proponho que o tribunal conheça dos presentes embargos para, no mérito, rejeitá-los." 
É o relatório.

8.1. Flavia Castelo de Moura Branco (13407/OAB-DF) e outros, representando Joao Paulo Boia.  
8.2. Jose Cecilio Busquet Sant Anna (90.310/OAB-RJ), representando Amilton de Albuquerque Santos.  
8.3. Guilherme Capriata Vaccaro Campelo Bezerra (44089/OAB-DF) e outros, representando Herman Rubens Walenkamp.  
8.4. Juliana Malafaia Moreira Ferreira e outros, representando Centro de Controle Interno da Aeronáutica.  
8.5. Rodrigo Avila Gomes (170235/OAB-RJ) e outros, representando Prescon Projetos Estruturais e Construcoes Ltda e Prescon Projetos Estruturais e Construções Ltda;  
8.6. Regianne dos Santos Lito (43518/OAB-DF) e outros, representando Antonio Gomes Leite Filho.  
8.7. Pedro Albino de Paiva, representando Roberto Jorge Rita Fracassi, Prescon Projetos Estruturais e Construcoes Ltda e Sergio Giorgio Rita Fracassi;  
8.8. Kristiany Silva Duarte Macambira e outros, representando Jurema Santos Rozsanyi Nunes.

Não atuou.

TOMADA DE CONTAS ESPECIAL. CONTAS IRREGULARES. DÉBITOS. MULTAS. RECURSOS DE RECONSIDERAÇÃO. CONHECIMENTO. RESPONSABILIDADE CONFIGURADA. NÃO PROVIMENTO EM RELAÇÃO AO SR. JOÃO PAULO BOIA. PROVIMENTO PARCIAL EM RELAÇÃO AOS RECURSOS INTERPOSTOS PELO SR. AMILTON DE ALBUQUERQUE SANTOS E PELA EMPRESA PRESCON. INCONGRUÊNCIA ENTRE OS TERMOS DA CITAÇÃO E OS FUNDAMENTOS DA CONDENAÇÃO. SUPRESSÃO PARCIAL DO DÉBITO. REDUÇÃO PROPORCIONAL DAS MULTAS. CIÊNCIAS. EMBARGOS DE DECLARAÇÃO INTERPOSTO PELO SR. JOÃO PAULO BOIA. CONHECIMENTO. PROVIMENTO. ALEGAÇÕES RECURSAIS E DOCUMENTOS ACOSTADOS AOS AUTOS AFASTAM A PRÁTICA DE ERRO GROSSEIRO PELO ORA DEFENDENTE. CONCESSÃO DE EFEITOS INFRINGENTES. AFASTAMENTO DO DÉBITO E DA MULTA IMPUTADOS AO RECORRENTE. CONTAS REGULARES COM RESSALVAS, COM QUITAÇÃO. CIÊNCIA AOS INTERESSADOS.

TOMADA DE CONTAS ESPECIAL (TCE)

Secretaria de Recursos (SERUR); Secretaria de Controle Externo da Defesa Nacional e da Segurança Pública (SecexDefes).

Em exame Embargos de Declaração opostos pelo Sr. João Paulo Boia, contra o Acórdão 1962/2020-TCU-Plenário (peça 408) .
2.	A Unidade Técnica, ao tratar dos requisitos específicos para a admissibilidade dos Embargos de Declaração (art. 287, caput, do Regimento Interno/TCU) , ressaltou que o embargante não tratou dos vícios de obscuridade, omissão ou contradição e buscou defender a ocorrência de nulidades e da prescrição da pretensão punitiva. Com isso, o recorrente pugnou pelo acolhimento dos seus argumentos, para fins de afastar sua responsabilização e reformar a decisão condenatória, de modo que suas contas sejam consideradas regulares, com afastamento do débito a ele atribuído e da multa aplicada.
3.	O Serviço de Admissibilidade da Serur expressou opinião no sentido de que a peça recursal não atende aos requisitos específicos para a espécie recursal, pois as nulidades mencionadas buscam, na verdade, alterar o mérito. Enfatizou que os embargos declaratórios não são adequados para suscitar esse tipo de discussão e que a questão da prescrição da pretensão punitiva já foi apreciada no Recurso de Reconsideração.
4.	O Secretário da Serur posicionou-se em complemento ao exame antecedente, enfatizando que os embargos suscitam a nulidade da decisão embargada, por violação à garantia constitucional da ampla defesa e que na peça recursal o embargante questiona o fato de a pauta de julgamento ter sido publicada em 27/7/2020 e o julgamento ter ocorrido em 29/7/2020, afirmando que o prazo exíguo de 24 horas teria inviabilizado a produção da sustentação oral.
5.	Diante dos questionamentos trazidos aos autos, o titular da Serur enfatizou que a arguição do defendente não procede, pois as normas contidas no art. 141 do RI/TCU foram respeitadas. Salientou, ademais, que a solicitação para a realização de sustentação oral pode ser formulada ao longo de todo o trâmite processual, inclusive na própria peça recursal. Como o Recurso de Reconsideração foi interposto em 28/11/2018 (peça 373) e o julgamento só ocorreu em 29/7/2020, durante esse período haveria possibilidade de solicitação de defesa oral.
6.	Embora o titular da Unidade Técnica acompanhe o posicionamento contido na admissibilidade, no sentido de que os argumentos recursais visam rediscutir o mérito e de que não foram indicados em que pontos a deliberação apresentou falhas passíveis de correção, expressou o entendimento de que as nulidades processuais podem ser arguidas em embargos de declaração. Por isso, propõe que o tribunal conheça dos embargos para, no mérito, rejeitá-los.
7.	Nesse ponto, expresso, desde logo, minha concordância com a conclusão do Secretário da Serur no sentido de que cabe conhecer dos embargos declaratórios. Em relação à rejeição no mérito por ele proposta, avaliando os argumentos recursais, bem assim novos elementos trazidos aos autos por meio de memoriais, creio que o caso concreto merece uma análise mais aprofundada a respeito da decisão outrora adotada, mesmo não sendo a espécie recursal ora manuseada a adequada para a rediscussão do mérito. Começarei por fazer uma retrospectiva dos fatos tratados no presente processo.
I
Dos fatos que desencadearam a responsabilização do embargante
8.	A Tomada de Contas Especial foi instaurada para dar cumprimento ao Acórdão 121/2012-TCU-Plenário (Relator Ministro Marcos Bemquerer Costa) , proferido em processo de fiscalização de contratos firmados entre unidades do Comando da Aeronáutica e a empresa Prescon (TC Processo 004.488/2010-5) . 
9.	Dentre os principais achados do Contrato 62/GAP-RJ/2006 (firmado entre o Grupamento de Apoio do Rio de Janeiro e a empresa Prescon para a construção do novo Hospital da Base Aérea de Santa Cruz, no município do Rio de Janeiro/RJ) , destacamos a formalização de termo aditivo objetivando o reequilíbrio econômico-financeiro do contrato, fora das hipóteses legais. É exatamente sobre essa questão que giram todas as discussões travadas nos presentes embargos, pois foi esse fato que deu ensejo à responsabilização do embargante.
10.	A SecexDefesa, ao instruir a TCE, adotou as medidas processuais abaixo descritas (peça 215) :
	CITAÇÃO dos responsáveis em decorrência das condutas abaixo relacionadas, que propiciaram a realização do primeiro equilíbrio econômico financeiro no Contrato 62/GAP-RJ/2006 sem que tivessem ocorrido fatos imprevisíveis, ou previsíveis porém de consequências incalculáveis, retardadores ou impeditivos da execução do ajustado, ou, ainda, em caso de força maior, caso fortuito ou fato do príncipe, configurando álea econômica extraordinária e extracontratual, com infração ao disposto no art. 65, inciso II, alínea "d", da Lei 8.666/1993, tendo ainda sido posteriormente, por meio do quinto aditivo, acrescentados quantitativos de itens cujos preços foram indevidamente repactuados no primeiro reequilíbrio; 
	Valor Original (R$) 
	Data da ocorrência

	2.951.511,35
	18/8/2008

	394.624,89
	17/10/2008	

	Sr. João Paulo Boia, Subdiretor de Estudos e Projetos - por ter aprovado os Pareceres Técnicos 07/EP-50/2008 e PT 05/EP-20/2008, favoráveis à proposta do primeiro reequilíbrio econômico-financeiro apresentada pela empresa Prescon (peça 222) ;
Sr. Amilton de Albuquerque Santos, Fiscal da Obra - por ter assinado o Parecer Técnico 07/EP-50/2008, favorável à proposta do primeiro reequilíbrio econômico-financeiro apresentada pela empresa Prescon (peça 219) ;
empresa Prescon Projetos Estruturais e Construções Ltda., por ter apresentado proposta de reequilíbrio econômico-financeiro sem amparo legal e ter sido a beneficiária dos recursos públicos recebidos indevidamente em decorrência do primeiro reequilíbrio econômico-financeiro ao Contrato 62/GAP-RJ/2006 (peça 229) .

11.	No Acórdão 1592/2018-TCU-Plenário, decidiu-se, no essencial, julgar irregulares as contas do ora recorrente, condenando-o em débito no valor histórico de R$ 3.346.136,24 (primeiro reequilíbrio econômico-financeiro do contrato; responsáveis solidários: João Paulo Boia, Amilton de Albuquerque Santos, e empresa Prescon) e aplicando-lhe multa individual de R$ 500.000,00, com fundamento no art. 57 da Lei 8.443/1992.
II
Do Recurso de Reconsideração
12.	Quando examinei os recursos de reconsideração interpostos contra a decisão condenatória (Acórdão 1592/2018-TCU-Plenário) , destaquei que a Serur agrupou os argumentos em questões para examiná-los mais adequadamente. Extraio, só as partes que tratam da situação específica do Sr. João Paulo Boia:
	Questão (argumentos dos recorrentes) 
	Conclusão da Serur:

	houve ofensa ao contraditório e à ampla defesa do recorrente João Paulo Boia, em razão de não terem sido indicados os fatos e razões jurídicas da sua responsabilização no processo
	não houve ofensa ao contraditório e à ampla defesa do recorrente João Paulo Boia, porquanto foram claros os termos da imputação feita ao recorrente, com a indicação das razões de fato e de direito que levaram à sua responsabilização

	houve prescrição da pretensão punitiva no tocante a João Paulo Boia
	nos termos da Súmula-TCU 282, a imputação de débito é imprescritível, porquanto imprescritíveis as ações de ressarcimento movidas pelo Estado contra os agentes causadores de danos ao erário; e quanto à alegada prescrição da pretensão punitiva (multa) , as datas de ocorrência do débito remontam ao exercício de 2008 e o atos ordinatórios das citações foram praticados em 2015, em interregno inferior ao prazo de 10 (dez) anos entre um evento e outro

	a responsabilidade de João Paulo Boia baseou-se na ata da reunião realizada em 23/9/2008 e se há nulidade no fato de essa ata não constar assinada nos autos
	a responsabilidade de João Paulo Boia não se fundamentou na ata alegadamente ausente dos autos, mas no fato de ter ele aprovado o Parecer Técnico 07/EP-50/2008, acolhendo o pedido da empresa contratada de reequilíbrio econômico financeiro do contrato, de modo que o fato de a ata não constar assinada no contrato não tem repercussão na condenação do recorrente

	resta comprovada a responsabilidade de João Paulo Boia 
	resta devidamente configurada a responsabilidade de João Paulo Boia, porquanto sua aprovação ao Parecer Técnica 07/EP-50/2008 - em que se reconheceu indevidamente as circunstâncias ensejadoras do reequilíbrio econômico-financeiro - foi determinante para que afinal fosse concedido o reequilíbrio pretendido pela empresa contratada

	procede a alegação de que os pareceres técnicos aprovados pelo recorrente João Paulo Boia não eram conclusivos quanto à concessão do reequilíbrio econômico-financeiro pretendido pela empresa contratada
	não procede a alegação de que os pareceres técnicos aprovados pelo recorrente João Paulo Boia não eram conclusivos quanto à concessão do reequilíbrio econômico-financeiro pretendido pela empresa contratada, na medida em que não apenas admitiram ocorridas as circunstâncias ensejadoras do reajuste (parecer PT 07/EP-50/2008) , como fixaram o valor pelo qual foi concedido o acréscimo financeiro (parecer PT 05/EP-20/2008) 

	a responsabilidade de João Paulo Boia deveria ser afastada, de forma isonômica com outros agentes citados no processo
	não procede a alegação de que a responsabilidade do recorrente deveria ser isonômica com outros agentes citados no processo, porquanto sua situação jurídica diferente das dos demais, em especial porque foi o parecer técnico, e não o jurídico, que reconheceu a ocorrência das circunstâncias ensejadoras do reequilíbrio econômico-financeiro; e porque, diferentemente do que ocorre com a divisão de fiscalização da DIRENG, o Regimento Interno da DIRENG expressamente atribuía à Subdiretoria de Estudos e Projetos (titularizada pelo recorrente) a competência para aprovação de estudos e projetos relacionados à Subdiretoria

13.	Considerando as conclusões contidas na segunda coluna da tabela supra, a Serur posicionou-se pela negativa de provimento ao recurso de João Paulo Boia. O MP/TCU, de seu lado, por meio de seu Procurador Marinus Eduardo de Vries Marsico, não expressou concordância em relação ao encaminhamento proposto para o recurso de João Paulo Boia (peça 407) , por entender que as contas do ora embargante estavam em condições de serem julgadas regulares com ressalvas, tendo em vista a existência de informações que apontam a existência de fragilidades processuais nos meios considerados pelo processo decisório. Assim o fez, de forma coerente, para reafirmar o entendimento esposado por ocasião da apreciação do mérito da TCE (peça 303) , em que o posicionamento foi pelo julgamento das contas do Sr. João Paulo Boia, pela regularidade com ressalvas das contas.
14.	Na oportunidade da apreciação do Recurso de Reconsideração interposto pelo ora recorrente, declarei minha anuência ao posicionamento da Serur (peças 404 a 406) , e adotei os exames efetuados pela Unidade Técnica como minhas razões de decidir.
15.	Destaquei, naquela ocasião, que os pontos fulcrais da TCE foram as discussões sobre as irregularidades relacionadas com as concessões do primeiro (segundo termo aditivo ao Contrato 62/GAPRJ/2006) e do segundo reequilíbrio econômico-financeiro (quarto termo aditivo) do Contrato 62/GAP-RJ/2006. Considerei que restaram caracterizadas as irregularidades relacionadas com os reequilíbrios concedidos, mas direcionei minha análise para o segundo reequilíbrio, haja vista que os pareceres da Serur (peças 404 a 406) e do MPTCU (peça 407) foram convergentes em relação ao primeiro reequilíbrio (débito constante do item 9.3.1 da decisão recorrida) .
16.	Embora tenham restado caracterizadas as irregularidades relacionadas com os reequilíbrios econômico financeiros concedidos à empresa contratada, tenho que se analisar, com toda a atenção e levando em conta o princípio da verdade material, se o Sr. João Paulo Boia tem responsabilidade direta com relação aos prejuízos causados ao erário.
17.	É bom rememorar que, em relação ao primeiro reequilíbrio econômico-financeiro, o valor adicionado ao contrato foi totalmente impugnado, pois não restaram comprovadas as justificativas da Prescon (elevação dos preços da mão-de-obra e de outros produtos) .
18.	No que diz respeito ao segundo reequilíbrio econômico-financeiro, tem-se que foi solicitado pela ocorrência da alteração da tipologia das estacas (de estaca raiz para estaca pré-moldada) e foi aceito pelo Sr. Amilton (Fiscal do Contrato) sob o argumento de que o terreno não era adequado à utilização de estaca-raiz e de que a ocorrência não foi detectada pela falta de realização das sondagens prévias.
19.	Como houve um aumento do valor contratual por causa da repactuação do preço, o débito imputado ao defendente está relacionado com a falta de manutenção do mesmo desconto global (28,45%) , ofertado na proposta da contratada em relação ao orçamento-base. Noutros termos, a questão suscitada quanto ao segundo reequilíbrio foi que durante toda a execução contratual não foi preservada a vantagem obtida pela Administração Pública a partir da realização do certame.
20.	Como se pode perceber, o fundamento da impugnação do primeiro reequilíbrio foi diferente do fundamento da impugnação do segundo reequilíbrio. 
21.	Focando na questão da responsabilização do Sr. João Paulo Boia, observei que os aspectos que motivaram o MPTCU, desde a apreciação inicial do mérito da Tomada de Contas Especial, a se posicionar pela ausência de responsabilidade do então Subdiretor de Estudos e Projetos foram principalmente "a forma de condução e o processo de decisão das organizações militares", e a existência de "informações processuais que fragilizam a responsabilização do referido gestor".
22.	Em relação à observação do MPTCU no sentido de que "em regra, a obediência hierárquica não justifica a prática de ato contrário à lei, mas não podemos desconsiderar que a oposição a ordem superior na carreira militar pode ter reflexo na progressão da carreira e em outros aspectos da vida na caserna", expressei concordância com o posicionamento consignado no Voto Condutor do Ministro Marcos Bemquerer Costa no Acórdão 3037/2015-TCU-Plenário (TC 018.852/203-0) , reproduzido no Parecer do Parquet, cujo excerto extraído teve o seguinte teor:
61. Nada obstante, a hierarquia militar não pode ser supedâneo para a prática de atos ilegais, porquanto tal conduta subverteria, por completo, a noção de que as relações entre as pessoas, não só no âmbito das Organizações Militares, como também na Administração Pública e no seio da vida comum, devem ser regidas sob o estrito império da lei. 
62. É dizer, diante de uma situação em que confrontados o dever de hierarquia e a legalidade, como é exatamente o caso de que ora se cuida, seria imperiosa a opção por esta última, pois não existe ordem, tampouco disciplina quando se subverte a obediência à lei.
23.	Quanto à ponderação acerca da existência de informações que fragilizam a responsabilização do Sr. João Paulo Boia, compreendi, quando analisei o Recurso de Reconsideração, que o Parquet não apontou elementos capazes de modificar a decisão recorrida, nem indicou, com objetividade, as fragilidades processuais que culminaram na responsabilização do ora embargante. 
24.	Nesse cenário, dissentindo das ponderações no MPTCU, alinhei-me ao raciocínio da Unidade Técnica, para reafirmar a responsabilidade do Sr. João Paulo Boia por ter aprovado o Parecer Técnico 07/EP-50/2008, por meio do qual foram reconhecidas, indevidamente, as circunstâncias ensejadoras do primeiro reequilíbrio econômico-financeiro.
25.	Registrei ressalva pontual relacionada ao julgamento do RE 636.886, realizado por meio de Sessão Virtual do Plenário do STF de 10/4 a 17/4/2020. Frisei que a decisão da Suprema Corte, com repercussão geral, fixou entendimento segundo o qual: "É prescritível a pretensão de ressarcimento ao erário fundada em decisão de Tribunal de Contas". 
26.	Mas ressaltei que consta da ementa desse julgado que "A pretensão de ressarcimento ao erário em face de agentes públicos reconhecida em acórdão de Tribunal de Contas prescreve na forma da Lei 6.830/1980 (Lei de Execução Fiscal) ".
27.	Como, no caso concreto, tratou-se de execução judicial de título executivo formado a partir de decisão do TCU, destaquei que o STF adotou o rito previsto na Lei de Execução Fiscal. Em assim sendo, o Recurso Extraordinário tratou da prescrição que ocorreu na fase de execução judicial do acórdão condenatório desta Corte de Contas e não da prescrição da pretensão de ressarcimento associada a processo de controle externo. 
28.	Ainda nos termos da tese firmada pelo STF no RE 636.886, somente após o trânsito em julgado do acórdão condenatório do TCU terá início a contagem do prazo prescricional para a execução judicial desse título pela Advocacia Geral da União (AGU) . Além disso, levei em consideração que como a decisão de repercussão geral ainda não transitou em julgado, poderá sofrer alterações ou modulação de seus efeitos, pela possibilidade de interposição de embargos declaratórios.
29.	Destarte, sem a pretensão de fixar uma tese a ser defendida por esta Corte de Contas, caso venha a rever o seu entendimento jurisprudencial sobre do tema, rejeitei a preliminar de prescrição da pretensão ressarcitória desta Corte de Contas, pois a tese que vigora é a de que as ações de ressarcimento movidas pelo Estado contra os agentes causadores de danos ao erário são imprescritíveis. Com isso, foi afastada a preliminar aqui mencionada, razão pela qual, mais uma vez, refuto as alegações recursais trazidas nos embargos declaratórios no mesmo sentido.  
III
Alegações adicionais trazidas em Memoriais (peças 435 e 442) 
30.	Já estando os autos em meu Gabinete, o Sr. João Paulo Boia, por meio de Memorial (peça 442) , trouxe alegações adicionais que serão aqui resumidas.
31.	Esclarece, ab initio, que ao ser notificado para defender seus atos de gestão, preferiu, num primeiro momento, fazer sua própria defesa, balizado pela certeza da inexistência de erros e equívocos relacionados com sua conduta gerencial.
32.	A constituição de advogado privado, pertencente aos quadros da AGU, foi feita já na fase da interposição do Recurso de Reconsideração, cuja Decisão está sendo questionada pelos presentes Embargos Declaratórios.
33.	Em relação às especificidades do caso concreto, destacou que a TCE foi instaurada em cumprimento ao Acórdão TCU-Plenário 121/2012, para verificar a ocorrência de irregularidades na construção do novo Hospital da Base Aérea de Santa Cruz. Relembrou, outrossim, que a responsabilização do embargante decorreu do fato de ter assinado o Parecer Técnico 07/EP-50/2008 (peça 440) . Com isso, teve suas contas julgadas irregulares, com imputação de débito solidário e aplicação da multa prevista no artigo 57 da Lei 8.443/92, conforme Acórdão 1592/2018-TCU-Plenário.
34.	O defendente destacou que mesmo após exaustivos e minuciosos procedimentos apuratórios, não lhe foram imputadas responsabilizações em nenhum deles. Frisou que no Comando da Aeronáutica foram instaurados quatro Inquéritos Policiais Militares (Ação Penal Militar 0000271-94.2015.7.00.0000) , enquanto que no âmbito do Ministério Público Federal foi instaurado o Inquérito Civil 1.30.001.003331/2018-34.
35.	Em relação à Ação Penal Militar, o embargante trouxe elementos para demonstrar que a despeito da denúncia oferecida pelo Procurador-Geral da Justiça Militar e da abertura de procedimento investigatório criminal para apurar indícios de fraudes licitatórias relacionadas com a construção do Hospital da Aeronáutica na Base Aérea de Santa Cruz, sequer chegou a ser indiciado.
36.	No que diz respeito ao Inquérito Civil 1.30.001.003331/2018-34, informou que um dos seus objetivos foi a investigação do contrato firmado entre o Comando da Aeronáutica e a empresa Prescon, e que ao apreciar o feito, o Parquet Federal entendeu pelo declínio de sua atribuição para a apuração de eventuais crimes licitatórios. Em sendo assim, no que diz respeito às questões formais, o inquérito foi arquivado pelo Ministério Público Militar. 
37.	O intuito do defendente, no Memorial que traz à apreciação, é demonstrar que agiu de forma diligente durante todo o processo de negociação do reequilíbrio econômico-financeiro contratual, entre a Aeronáutica e a empresa Prescon.   
38.	Tomando por base uma linha do tempo, para deixar mais claro o deslinde dos acontecimentos, no memorial constam os seguintes esclarecimentos:
- 30/03/2008 - promoção do Sr. João Paulo Boia ao Posto de Brigadeiro e transferência do Comando Geral de Apoio (COMGAP) para a Diretoria de Engenharia (DIRENG) ;
- 04/04/2008 - assunção do cargo de Subdiretor de Estudos e Projetos (SDE) , oportunidade em que as obras de construção do Hospital da Base Aérea de Santa Cruz já estavam em andamento. A SDE compõe a Diretoria de Engenharia (DIRENG) , juntamente com a Subdiretoria de Patrimônio (SDP) . Conforme o artigo 74 do Regimento Interno da DIRENG, a SDE tem por atribuição o assessoramento ao Diretor nos assuntos relativos à sua esfera de atribuições;
- 07/04/2008 - aprovação do encaminhamento do Parecer Técnico 7/EP-50/2008, que tratou da solicitação de reequilíbrio financeiro pela empresa Prescon, para análise do Setor de Orçamento da SDE. Com base no Parecer 07/EP-50/2008, foi expedido o Parecer Técnico 5/EP-20/2008, que analisou a solicitação de reequilíbrio econômico financeiro e logo após a Justificativa 3/DIRENG/2008. O Parecer 042.06/COJAER/08 e a minuta de termo aditivo foram emitidos com base na Justificativa 3/DIRENG/2008. A documentação retornou à DIRENG e o Sr. João Paulo Boia, na qualidade de Subdiretor de Estudos e Projetos dessa Diretoria, decidiu não aprovar o termo aditivo proposto;
- 11/08/2008 - realização de reunião na DIRENG na qual a Empresa Prescon manifestou discordância do entendimento do setor técnico, razão pela qual solicitou, em 12/08/2008, a suspensão das obras;
- 16/09/2008 - expedição de Carta pelo Diretor de Engenharia (Carta 01/DIR/639) , em que evidencia a necessidade de continuar sem celebrar o aditivo, enquanto o preço e os fatores adversos listados pela empresa não restassem devidamente comprovados;  
- 23/09/2008 - convocação de reunião para a resolução do impasse, ocasião em que restou decidido que os contratos da Prescon com a DIRENG seriam transferidos para o Grupamento de Apoio do Rio de Janeiro (GPA/RJ) . O mapa esquemático, inserido à folha 11 do Memorial, mostra uma visão sistêmica do reequilíbrio financeiro pactuado, sendo possível visualizar que a minuta do termo aditivo passou a ser de responsabilidade do GAP/RJ;
39.	Com base nesses esclarecimentos baseados na linha do tempo dos acontecimentos, a tese que se sustenta é no sentido de que embora o Sr. João Paulo Boia tenha encaminhado os Pareceres Técnicos 07/EP-50/2008 e 5/EP-20/2008, esse encaminhamento não significou concordância com os seus conteúdos e que foi justamente essa interpretação que motivou a condenação do defendente no âmbito desta Corte de Contas. 
40.	Destaca-se, pois, que o Brigadeiro Israel, Diretor da SDE por aproximadamente 4 anos e que passou a ser Diretor da DIRENG após a ocupação do cargo de Subdiretor de Estudos e Projetos (SDE) pelo defendente, frisou em depoimento testemunhal que "a aprovação nesse molde, existente na DIRENG, não envolvia a conferência do Parecer e, consequentemente, não significava concordância com seu conteúdo. Nesse cenário, a defesa coloca que o defendente era apenas uma das vertentes do controle e que sempre pautou sua conduta pela boa-fé. A indagação que surge é: mesmo com os argumentos expostos no Parecer 7, qual o procedimento do defendente nas tratativas para a assinatura do reequilíbrio econômico-financeiro? 
41.	Mais especificamente em relação ao Parecer 5/EP-20/2008, esclareceu-se que nele houve a sinalização de que se o reequilíbrio fosse aprovado, haveria ainda questões a serem saneadas. Salientou que após o trâmite processual, houve o retorno de uma minuta na qual constava a aprovação para que o aditivo fosse celebrado entre a DIRENG e a PRESCON. Na minuta constava a Justificativa 3/DIRENG/2008, que não teve qualquer participação do defendente.
42.	Enfatizou que houve equívoco no teor da Justificativa 3/DIRENG/2008, pois nela constou que o aditivo foi celebrado conforme os Pareceres Técnicos 07/EP-50/2008 e 5/EP-20/2008 e que o valor do reequilíbrio seria de R$ 2.951.511,35. Ocorre que não constava em nenhum parecer até então emitido qual seria o valor desse reequilíbrio. Diante das inconsistências levantadas, o Setor Técnico da DIRENG emitiu orientação pela não assinatura.
43.	Mesmo diante das inconsistências, a Consultoria Jurídica do Comando da Aeronáutica aprovou o reequilíbrio (Parecer 042.06/COJAER/08) . Com a minuta do Termo aditivo aprovada pela autoridade competente, o processo foi enviado ao GAP/RJ em julho/2008 e restou a DIRENG a elaboração de Termo e a sua conclusão.
44.	Nesse cenário de incertezas, o defendente alertou o Diretor da DIRENG e não houve a assinatura do contrato. Na ocasião, decidiu-se desconsiderar a revisão da justificativa de alteração contratual, situação amplamente esclarecida pelo Diretor na defesa apresentada no TC 00.189/2015-5 (Escola de Especialistas da Aeronáutica) .
45.	Diante da posição irredutível da empresa no sentido de firmar o aditivo de reequilíbrio, foi expedido o Ofício 01/DIR/R-646/2008, no qual o Diretor de Engenharia expôs as dificuldades de firmar o aditivo diante da escassez de profissionais especializados para avaliar os pedidos de revisão. Os impasses trazidos evidenciaram as dificuldades para firmar o aditivo e terminaram repassando da DIRENG para o GAP/RJ a responsabilidade pela gestão dos contratos.
46.	Conforme o defendente, ele sempre agiu no sentido de exercer bem suas atribuições de assessoramento ao Diretor da DIRENG e garantiu que durante a gestão do contrato por essa Diretoria o aditivo não fosse aprovado, pela falta de comprovação inequívoca dos fatores adversos alegados pela contratada e da confiabilidade dos valores envolvidos na renegociação contratual.
47.	Repisa que desde a assinatura do Parecer Técnico 07/EP-50/2008 até a transferência da gestão do contrato para a GAP-RJ, foram aproximadamente 6 meses de estudos e intervenções para que a situação ficasse mais esclarecida e transparente, situação que comprova, ao ver do defendente, que esse Parecer não se revestia de definitividade no âmbito da DIRENG. Mas foi a assinatura desse parecer que motivou a reprovação das contas do Sr. João Paulo Boia.
48.	Em relação à superveniência da LINDB e à conceituação de erro grosseiro, o defendente coloca que se faz necessária a comprovação de erro grosseiro na conduta do recorrente, sem a qual não é cabível a imputação de multa, tampouco a responsabilização do agente. Para pautar seu entendimento, traz à baila acórdãos prolatados no âmbito desta Corte de Contas que tratam do tema. Vejamos: Acórdão 2860/2018-TCU-Plenário (Relator Ministro Augusto Sherman) ; Acórdão 3327/2019-TCU-Primeira Câmara (Relator Ministro Vital do Rêgo) ; Acórdão 4447/2020-TCU-Segunda Câmara (Relator Ministro Aroldo Cedraz) , dentre outros.
49.	Após enfatizar que não houve má-fé, dolo, culpa, tampouco erro grosseiro, põe em relevo que em termos de responsabilização civil, essa só pode ser atribuída aos gestores da coisa pública na medida em que suas ações, de fato, contribuam para o evento lesivo com a existência de dolo ou culpa. Nesse contexto, pede-se que seja considerada a boa-fé do defendente não só no contexto fático ora analisado, como também na sua atuação ao longo de 36 anos de serviços prestados à Força Aérea Brasileira, para que, no mérito, a defesa seja acolhida integralmente, para fins de exclusão da responsabilização do defendente.
50.	Em novo Memorial (peça 435) , desta feita subscrito pelo Consultor-Geral da União, Dr. Arthur Cerqueira Valério, e por outros Advogados da União, a preliminar de prescrição é suscitada logo de início, sob o argumento de que o STF, em decisão recente (RE 636.886, Relator Alexandre de Moraes, Publicação 24-06-2020) , afastou a tese generalizada de imprescritibilidade das pretensões de ressarcimento do erário contra agentes causadores de danos, aceitando-a tão-só nos casos de ação de improbidade administrativa.
51.	Quanto ao mérito, os procuradores do recorrente insistem que ele não deu causa ao dano apurado na Tomada de Contas Especial e que há um equívoco na conclusão de que a celebração do termo aditivo se deu a partir da assinatura do Parecer Técnico 07/EP-50/2008. Rememora-se que embora o Sr. João Paulo Boia tenha dado o seu "DE ACORDO" com esse Parecer (peça 440) , não se pode desconsiderar que tal expediente técnico foi elaborado por um Major Engenheiro que tinha experiência na fiscalização contratual e que a aprovação foi dada pelo recorrente assim que assumiu a Chefia da Subdiretoria de Estudos e Projetos- SDE (assumiu o posto de Subdiretor da SDE em 4/4/2008 e aprovou o Parecer Técnico 07/EP-50, em 7/4/2008, ou seja, três dias após sua designação) .
52.	A questão do erro grosseiro é novamente trazida à baila, para tentar demonstrar que este está diretamente relacionado e um erro evidente e inescusável do agente público. O que se busca, ao fim e ao cabo, é verificar, no caso concreto, qual é o verdadeiro alcance do artigo 28 da LINDB, pois o entendimento da Suprema Corte brasileira é no sentido de que a responsabilização do agente público pressupõe a existência de dolo, culpa grave ou erro evidente e inescusável.
53.	Destacam os Procuradores, que mesmo tendo assinado o multicitado Parecer Técnico, o defendente teve a prudência de solicitar a oitiva do órgão competente para apurar a regularidade do pleito de reequilíbrio. Também, mesmo diante de um alerta emitido no Parecer 05-EP-20/2008 no sentido de que a proposta contratada foi vencedora do certame, oferecendo desconto de 28,45% sobre o preço global estimado pela administração licitante, e de que estava 24,36% abaixo do valor médio das propostas válidas, o Parecer Jurídico posteriormente emitido não enxergou problemas no pedido de reequilíbrio do contrato.
54.	Busca-se demonstrar que, previamente a assinatura do aditivo impugnado, uma cadeia decisória se formou para a deliberação final adotada e que no final do processo decisório só o recorrente foi responsabilizado com valores materialmente relevantes. Entende-se que o rigor adotado pelo TCU para lidar com a situação específica deve ser revisto numa linha de razoabilidade e justiça. Questiona-se inclusive a adjudicação do objeto contratual a empresa que apresentou na licitação preço bem inferior ao de mercado (em torno de 30%) . 
55.	Ao ver do defendente, o dano decorreu da ação exclusiva da empresa. Demais disso, chama a atenção de que o reequilíbrio contratual foi um mal menor, diante da possibilidade concreta de paralisação da obra e da ocorrência de prejuízos ainda maiores.
56.	Com isso, diante da missão do TCU de buscar a verdade material dos fatos, a título de conclusão, frisa-se na defesa que o recorrente é detentor de honorabilidade impecável e sempre pautou suas ações na boa-fé, com especial foco para o período em que esteve à frente da Chefia da SDE. Pede-se, pois, novamente, que haja o afastamento da responsabilidade do recorrente. 
  
IV
Passo a analisar as questões preliminares e de mérito suscitadas
57.	De início, é importante ressaltar que, de fato, Embargos de Declaração não é a espécie recursal adequada para se rediscutir questões de mérito. Todavia, em nome do princípio do formalismo moderado, nas linhas acima, já concordei com o Secretário da Serur que cabe conhecer o recurso. E vou além, por considerar que esse mesmo princípio me dá sustentáculo normativo para reavaliar questões meritórias que, a meu ver, não foram analisadas levando em conta todos os contextos jurídicos e fáticos do caso concreto. 
58.	Todos sabemos que, mesmo diante dos estreitos limites dos embargos, em situações excepcionais, há a possibilidade de atribuição de efeitos infringentes diante de equívocos/erros que se consumaram na apreciação de mérito. Assim, a consequência irremovível desses efeitos e do provimento recursal é a substituição, e não a mera complementação da decisão anteriormente proferida. [vide Acórdão 13051/2019-TCU-Segunda Câmara (Relator Ministro Augusto Nardes) ; Acórdão 1832/2020-TCU-Plenário (Relator Ministro Raimundo Carreiro) ; Acórdão 2688/2019-TCU-Primeira Câmara  (Relator Ministro Benjamin Zymler) ]. 
59.	Com referência à preliminar por meio da qual novamente se pontuam os efeitos da fixação de entendimento do STF contido no RE 636.886, saliento que no Voto que pautou a prolação do Acórdão 1962/2020-TCU-Plenário, deixei bem claro meu posicionamento sobre o assunto. Frisei que não tenho a pretensão de fixar uma tese a ser defendida pelo TCU, caso venha a rever o seu entendimento jurisprudencial sobre do tema, mas que se faz necessária a rejeição desse tipo de questionamento preliminar de prescrição da pretensão ressarcitória desta Corte de Contas, pois a tese que atualmente vigora é a de que as ações de ressarcimento movidas pelo Estado contra os agentes causadores de danos ao erário são imprescritíveis. Refuto, mais uma vez, as alegações recursais preliminares trazidas nos embargos declaratórios e nos memoriais no mesmo sentido. 
60.	Em relação ao mérito, compreendo que, de fato, o caso em destaque requer uma reanálise, pois há que se verificar, com a prudência devida, em que medida a assinatura de Pareceres Técnicos (PT 07/EP-50/2008 e PT 05/EP-20/2008) , pode levar um gestor público a ser responsabilizado pelo prejuízo causado ao erário por um aditivo contratual de reequilíbrio econômico financeiro.
"primeiro equilíbrio econômico financeiro no Contrato 62/GAP-RJ/2006 sem que tivessem ocorrido fatos imprevisíveis, ou previsíveis porém de consequências incalculáveis, retardadores ou impeditivos da execução do ajustado 
	Valor Original (R$) 
	Data da ocorrência

	2.951.511,35
	18/8/2008

	394.624,89
	17/10/2008	

61.	Como visto, o Sr. João Paulo Boia, na qualidade de Subdiretor de Estudos e Projetos (SDE) da Diretoria de Engenharia (DIRENG) , foi responsabilizado em processo de Tomada de Contas Especial por ter assinado os Pareceres Técnicos 07/EP-50/2008 e 05/EP-20/2008, que continham encaminhamentos favoráveis à proposta de reequilíbrio econômico-financeiro contratual apresentada pela empresa Prescon (peça 222) .
62.	Precisamos nos perguntar em que circunstâncias, esses "de acordo" foram apostos nos referidos pareceres? Pela linha do tempo dos fatos, contida no item 38 deste Voto, vê-se que quando o recorrente assumiu o posto de Subdiretor da SDE, em 4/4/2008, as obras de construção do Hospital da Base Aérea de Santa Cruz já estavam em andamento e ele deparou-se com uma necessidade premente de manifestar-se sobre uma solicitação de reequilíbrio econômico-financeiro em curso. Talvez, no afã de dar cumprimento à sua atribuição de prestar assessoramento ao Diretor de Engenharia, nos assuntos relativos à esfera de suas atribuições, conforme disciplina do art. 74 do Regimento Interno da DIRENG, o Sr. João Paulo Boia terminou por assinar o Parecer em 7/4/2008, ou seja, três dias após ter assumido o cargo de Subdiretor. Esse tempo é, claramente, insuficiente para qualquer gestor se inteirar de todas as situações práticas que estão sendo desenvolvidas em sua área de atuação, o que termina gerando uma necessidade de confiar no bom desempenho e na capacidade técnica da equipe de assessoria. Noutros termos, como o Parecer lhe foi apresentado logo após a sua posse no cargo, seria quase impossível exigir do responsável conduta diversa da outrora adotada.
63.	Provavelmente, diante, inclusive, da possibilidade de paralisação da obra, o recorrente optou por confiar nas informações contidas no Parecer Técnico 7/EP-50/2008, elaborado pelo Fiscal do Contrato, Sr. Amilton de Albuquerque Santos, que realizou a análise técnica dos pedidos de reequilíbrio econômico-financeiro, formulados pela empresa contratada. Tratava-se, na época, de servidor especializado no assunto e sobre o qual não pesavam quaisquer suspeitas quanto à capacitação técnica para a emissão desse tipo de parecer. Nesse contexto, ao conferir seu de acordo ao Parecer, o recorrente não deixou de assumir um risco de futuros questionamentos das suas ações, mas, a meu ver, não se pode dizer de forma peremptória que cometeu erro grosseiro.
64.	Nesse contexto, tenho como inescusável e grave a falha de atuação do fiscal do contrato, pois o mínimo que deveria ter feito era verificar, pelos meios próprios que dispunha na ocasião, a correção dos valores relacionados com o reequilíbrio econômico financeiro do contrato, de modo a resguardar da Administração contratante de futuros pagamentos indevidos.
65.	Em relação ao erro grosseiro, não vislumbro que a atuação do ora embargante se amolda ao conceito de erro grosseiro a que se referem o Decreto-Lei 4.657/1942 em seu art. 28 e o Decreto 9.830/2019 em seu art. 12. Apesar de ter assinado pareceres técnicos que indicavam a necessidade de assinatura de termo aditivo, para fins de promoção do reequilíbrio econômico-financeiro do contrato, durante suas intervenções no processo, o Sr. João Paulo Boia buscou avaliar as circunstâncias específicas do caso concreto, mostrando preocupação com o seu deslinde, o que mostra que não se mostrou um gestor que agiu com diligência abaixo do normal, ou com nível de atenção aquém do nível ordinário. 
66.	Ao avaliar o alcance do artigo 28 da LINDB e do artigo 12 do Decreto 9.830/2019, e cotejá-lo com o entendimento da Suprema Corte brasileira no sentido de que a responsabilização do agente público pressupõe a existência de dolo, culpa grave ou erro evidente e inescusável, não percebo que houve erro inescusável praticado com culpa grave, tampouco ação ou omissão com elevado grau de negligência, imprudência ou imperícia. O resultado danoso é inequívoco, porém, como não restou comprovado o dolo ou o erro grosseiro do agente público, tal situação não leva à responsabilização do recorrente de forma automática (art. 12, §3º do Decreto 9.830/2019) .
67.	Percebo, a partir de uma análise do desenrolar das negociações para a assinatura do aditivo contratual, que os pareceres técnicos em comento fizeram parte de uma cadeia decisiva, mas não foram os únicos documentos que pautaram a decisão final de firmar o referido aditivo, que contou, inclusive, com a concordância da Consultoria Jurídica do Comando da Aeronáutica.
68.	Conforme alegações recursais e informações adicionais trazidas nos memoriais, o Sr. João Paulo Boia, na qualidade de Subdiretor de Estudos e Projetos da Diretoria de Engenharia, após a assinatura do Parecer Técnico 7/EP-50/2008, participou de uma intensa discussão sobre o cabimento ou não do reequilíbrio, nos termos em que foi proposto pela contratada. Demais disso, não lhe coube aprovar e assinar o termo aditivo em comento. Nesse ponto, importa trazer à colação excerto da defesa trazida no Memorial subscrito pelo Consultor-Geral da União, que reforçam minha posição de que não houve erro grosseiro praticado pelo embargante. Vejamos:
	" (...) 
	28.	Enfatize-se: o recorrente colheu informações de sua alçada, apontou quem mais deveria ser ouvido. Cumpriu, portanto, a sua função de subsidiar, como podia, a decisão que haveria de ser tomada por outra autoridade. Várias outras pessoas e órgãos concorreram para a deliberação afinal levada a cabo. Se erro houve, não pode ser carreado à responsabilidade do recorrente. A atuação do recorrente consistiu num momento da engrenagem complexa em que vários órgãos tiveram que se manifestar - se nenhum dos integrantes desses órgãos foi tido como responsável para fins punitivos, tampouco o pode ser o recorrente. Com efeito, todos os gestores que atuaram previamente na elaboração dos subsídios que culminaram com a celebração do termo aditivo de repactuação tiveram as suas razões de justificativa acolhidas, inclusive o próprio celebrante, salvo o recorrente e o Major que elaborou o Parecer 07/EP/50/2008.
	29.	Com a vênia devida, há rigor que merece ser amenizado na condenação que essa Corte impôs ao APROVO dado ao Parecer 07/EP/50/2008, na linha de razoabilidade e justiça que marca a atuação atenta e equânime do TCU.
	30.	O recorrente estava há três dias na função e atuava antes precipuamente no cuidado de manutenção de Frota da Aeronáutica (assumiu a função na sexta-feira, dia 4 de abril de 2008, tendo colocado o "de acordo" na segunda-feira, dia 7 de abril de 2008) . Não era de se esperar dele cuidado além do exercido. Ele confiou nas informações que lhe foram prestadas por fiscal experiente, que atestou acompanhar de perto todo o procedimento e que não lhe tinha dado motivos para ser desacreditado." 
 	(...) 
69.	No mesmo Memorial (peça 435) , o Consultor-Geral da União concluiu com o seguinte pedido: 
	"45.	Espera-se, como dito, a exoneração de responsabilidade do recorrente."
70.	Com referência à Ação Penal Militar, o embargante trouxe aos autos elementos para demonstrar que apesar da denúncia oferecida pelo Procurador-Geral da Justiça Militar e da abertura de procedimento investigatório criminal para apurar indícios de fraudes licitatórias relacionadas com a construção do Hospital da Aeronáutica na Base Aérea de Santa Cruz, ele sequer chegou a ser indiciado. Já no que diz respeito ao Inquérito Civil 1.30.001.003331/2018-34, informou que um dos seus objetivos foi a investigação do contrato firmado entre o Comando da Aeronáutica e a empresa Prescon, e que ao apreciar o feito, o Parquet Federal entendeu pelo declínio de sua atribuição para a apuração de eventuais crimes licitatórios. Em sendo assim, no que diz respeito às questões formais, o inquérito foi arquivado pelo Ministério Público Militar. Todas essas questões fáticas militam, a meu ver, a favor do recorrente.
71.	Quanto às circunstâncias em que os pareceres foram assinados pelo Sr. João Paulo Boia, tem-se que, o Brigadeiro Israel, Subdiretor da SDE por aproximadamente 4 anos e que passou a ser Diretor da DIRENG após a ocupação do cargo de Subdiretor da SDE pelo defendente, frisou em depoimento que "a aprovação nesse molde, existente na DIRENG, não envolvia a conferência do Parecer e, consequentemente, não significava concordância com seu conteúdo." Pode-se perceber que, de fato, o defendente era apenas uma das vertentes envolvidas nas tratativas para a assinatura do reequilíbrio econômico-financeiro e não há nos autos qualquer indício que aponte que deixou de agir com a boa-fé requerida de todo gestor público.
72.	No Parecer 5/EP-20/2008 houve a sinalização positiva para que o reequilíbrio fosse aprovado, desde que algumas questões fossem sanadas. Depois de outros trâmites processuais, houve o retorno de uma minuta em que constava não só a aprovação para que o aditivo fosse celebrado entre a DIRENG e a PRESCON, como também a Justificativa 3/DIRENG/2008. Nesse ponto, é importante destacar que nessa etapa, o defendente não teve qualquer participação no processo. 
73.	Mesmo diante da justificativa favorável ao aditamento (Justificativa 3/DIRENG/2008) , como não constavam dos pareceres o valor necessário ao reequilíbrio contratual, o setor técnico da DIRENG emitiu orientação pela não assinatura. Mas uma vez, percebe-se que havia uma preocupação no âmbito da Diretoria de Engenharia em relação à correta fixação do valor necessário ao reequilíbrio.
74.	Desde a assinatura do Parecer Técnico 07/EP-50/2008 até a transferência da gestão do contrato para a GAP-RJ, passaram-se mais de 6 meses de estudos e intervenções para o desfecho da situação, o que mostra que a reprovação das contas do Sr. João Paulo Boia, realmente, pode ser questionada, pois o Parecer aqui mencionado não se revestia de caráter de definitividade no âmbito da DIRENG, mas era uma espécie de pontapé inicial para que a questão fosse resolvida de acordo com as normas e princípios que regem a Administração Pública Federal.
75.	Nesse ponto, cabe trazer à baila o entendimento do MP/TCU (Procurador Marinus Eduardo De Vries Marsico) contido na apreciação da Tomada de Contas Especial (peça 303) , e explicitamente favorável à necessidade de julgar regulares com ressalvas as contas do ora recorrente. Se não vejamos, verbis:
"Há, ainda, nos elementos adicionais acostados pelo Sr. João Paulo Boia a apresentação da cronologia dos fatos (peça 302, p. 12) , a qual atesta demora na decisão, falta de interesse em decidir dos responsáveis e jogo de empurra entre as unidades. Segundo o documento, o pedido de reequilíbrio foi apresentado em 23/3/2007, em 11/6/2008 foi elaborada justificativa para alteração contratual pela Direng, que por sua vez serviu de motivo para a concessão de reequilíbrio retroativo em 18/8/2008 pelo GAP-RJ. Ocorre que em 16/9/2008 a Direng reclamava que o fator adverso ainda não tinha sido comprovado, o que obstava o reajuste, divergindo do documento produzido por ela no dia 11/6/2008. Ora, se a Direng estava reclamando da ausência de comprovação do fato adverso, resta evidente que competia a ela opinar sobre qualquer ajuste no contrato, mesmo a responsabilidade tendo sido passada para o GAP-RJ. 
Diante dos elementos processuais, não temos dúvida em relação à existência de dano, o favorecimento da empresa e a responsabilidade do Sr. Amilton de Albuquerque Santos pela elaboração e subscrição dos Pareceres 07/EP-50/2008 e 18/EP-50/2008, mas não concordamos com a solidariedade do Sr. João Paulo Boia em função dos sinais de que ele não tinha controle da situação, tanto que a solução implementada pelo Comando foi modificar a responsabilidade.
 (...) 
Assim sendo, à vista dos elementos processuais, inclusive os documentos autuados após a derradeira instrução técnica, manifestamos, no essencial, nossa concordância com a proposta de deslinde uníssona apresentada pela SecexDefesa (peças 292-294) , exceto a responsabilização do Sr. João Paulo Boia, devendo as contas dele serem julgadas regulares com ressalva, procedendo-se ao ajuste de redação no item "a" da proposta de encaminhamento." (os grifos são meus) 
76.	Para manter a coerência com o posicionamento anterior, em outro Parecer, desta feita relacionado ao Recurso de Reconsideração em TCE, movido pelo Sr. João Paulo Boia, o Procurador Marinus Eduardo De Vries Marsico, assim se manifestou (peça 407) , verbo ad verbum:   
"Em nosso parecer que antecedeu o julgamento do mérito (peça 303) , ressaltamos que, à vista das informações processuais, concordávamos que existiu o dano, houve o favorecimento da empresa contratada e que restou caracterizada a responsabilidade do Sr. Amilton de Albuquerque Santos pela elaboração e subscrição dos Pareceres 07/EP-50/2008 e 18/EP-50/2008, contudo apresentamos conclusão de que informações processuais não confirmavam a solidariedade do Sr. João Paulo Boia em razão dos sinais de que ele não tinha o controle integral da situação.
A forma de condução e o processo de decisão das organizações militares foram determinantes para firmarmos posicionamento favorável ao Sr. João Paulo Boia, motivo pelo qual fizemos constar em nosso parecer trechos do processo, como por exemplo o parágrafo 41 da instrução de peça 292, o qual reapresentamos nesta oportunidade:
41. Naqueles autos, o Maj Brig Israel, em suas alegações de defesa (peça 315 do TC Processo 007.189/2012-5) , pontuou, em síntese, que a mudança da gestão dos contratos foi uma solução encontrada pelo Comando da Aeronáutica para a continuidade das avenças, motivada fundamentalmente pela sua recusa em assinar o segundo termo aditivo de reequilíbrio econômico-financeiro do Contrato 62/GAP-RJ/2006, por considerar que a proposta não tinha amparo legal. (negritamos e sublinhamos) 
Esse tipo de decisão, mudança de responsabilidade em razão da recusa de o encarregado assinar documentação que considera inadequada, é solução inoportuna em qualquer ente da Administração Pública, seja ele civil ou militar. A única alternativa que vislumbramos neste tipo de situação é o ajuste para que a medida tenha conformidade com os dispositivos legais.
	(...) 
Em relação ao recurso do Sr. João Paulo Boia, com as devidas vênias, renovamos nosso entendimento de que existem informações processuais que fragilizam a responsabilização do referido senhor, mesmo à luz dos pontos levantados pelo Relator a quo no voto condutor de decisão recorrida. Em regra, a obediência hierárquica não justifica a prática de ato contrário à lei, mas não podemos desconsiderar que a oposição a ordem superior na carreira militar pode ter reflexo na progressão da carreira e em outros aspectos da vida na caserna.
No caso concreto, consideramos que não se trata de mera argumentação do ex-gestor, pois há informações processuais, consideradas anteriormente, que apontam a existência de fragilidade nos meios considerados pelo processo decisório. 
Quanto às informações da Ata de Reunião de 23/9/2008 (peça 124, p. 21-27) avaliadas como desfavoráveis à defesa do Sr. João Paulo Boia, chamamos atenção para a fala do recorrente sobre falha no projeto e necessidade de execução de laje de piso em razão das características adversas do terreno. Essa condição, parcialmente acolhida pelo Tribunal nos itens 30 e 31 do voto reproduzido anteriormente, justificou a responsabilização dos envolvidos exclusivamente em razão da não manutenção do mesmo percentual de desconto ofertado no momento da licitação, deixando transparecer que o projeto inicial precisava ser ajustado, o que pode fundamentar a revisão de valores. 
Dessa forma, à vista da derradeira análise de mérito, em sede de Recurso de Reconsideração, manifestamos, no essencial, nossa concordância com a avaliação e o encaminhamento proposto à peça 404, sem prejuízo de renovarmos o nosso entendimento sobre a fragilidade na responsabilização do Sr. João Paulo Boia, o que fundamenta nossa recomendação de provimento ao recurso para julgar regulares com ressalva as contas do referido gestor." (os grifos são meus) 
77.	Nesta ocasião, por questão de justiça, reviso o posicionamento que adotei quando da apreciação do Recurso de Reconsideração em Tomada de Contas Especial, pois vejo, com o reforço das considerações acima colocadas pelo MP/TCU e das alegações adicionais trazidas aos autos por meio de memoriais, que fica claro que não é razoável imputar débito e multa ao embargante, pois ele, tão-só, tomou parte de um processo decisório, mas sua atuação não foi decisiva para que o dano ao erário viesse a se materializar.
78.	Agora vejo, de forma mais límpida, que os encaminhamentos dos Pareceres Técnicos 07/EP-50/2008 e 5/EP-20/2008, providenciados pelo Sr. João Paulo Boia, na qualidade de Subdiretor da SDE, não significaram concordância com os seus conteúdos, não sendo cabível a interpretação que motivou a condenação do defendente no âmbito desta Corte de Contas. Por essa razão, cabe dar provimento aos embargos de declaração, conferindo-lhes, em caráter excepcional, efeitos infringentes, no sentido de julgar regulares com ressalvas as contas do Sr. João Paulo Boia, nos termos do art. 18 da Lei 8.443/1992, dando-lhe quitação.
79.	Em relação ao novo Recurso interposto pelo Sr. Amilton (peça 432) , cabe, neste momento processual, enviá-lo à Serur, para fins de análise da admissibilidade recursal e exame de mérito.
80.	Diante das considerações aqui alinhadas, com as vênias de estilo por divergir do posicionamento do Secretário da Serur no ponto que trata do não provimento recursal, Voto por que o Plenário desta Corte de Contas adote a proposta de Acórdão que ora submeto à deliberação.
TCU, Sala das Sessões Ministro Luciano Brandão Alves de Souza, em 7 de outubro de 2020.
RAIMUNDO CARREIRO 
Relator